【裁判字號】    88,上訴,4765
【裁判日期】    890225
【裁判案由】    偽造文書等
【裁判全文】
臺灣高等法院刑事判決                  八十八年度上訴字第四七六五號
    上  訴  人
    即  被  告  乙○○
右上訴人因詐欺案件，不服臺灣板橋地方法院八十八年度易字第三一八五號，中華民
國八十八年十月七日第一審判決（起訴案號：臺灣板橋地方法院檢察署八十八年度偵
字第三九二七號）提起上訴，本院判決如左：
    主      文
原判決撤銷。
乙○○意圖為自己不法之所有，以詐術使人將本人之物交付，處有期徒刑捌月，緩刑
年。
    事      實
一、乙○○於民國八十五年九月間，獲悉甲○○在其住所台北縣林口鄉○○路五六巷
    二二號一樓起會，招集每會每月新台幣（下同）二萬元之互助會，竟意圖為自己
    不法之所有，明知自己並無資力，竟以自己名義及「連麗卿」名義共加入二會，
    使甲○○陷於錯誤而同意其加入，使該互助會會員連會首共為三十人次。其於加
    會後迅即於八十五年十二月二十五日，及八十六年一月二十五日（起訴書誤為八
    十八年）連接以「連麗卿」及自己名義，先後以四千五百元及五千二百元標息標
    取會款，會首即甲○○不知是詐，允其標會，其共標得而詐取會款八十七萬七千
    五百元（二次得標款項均扣除前此另一會之應付款）。於得手後其自己名義之死
    會款只繳至八十六年六月份為止，「連麗卿」名義之死會款則僅繳至八十六年五
    月止，隨即潛返雲林縣斗六市故居，甲○○始知受騙。
二、案經甲○○訴由台灣板橋地方法院檢察署檢察官偵查起訴。
    理      由
一、訊據上訴人即被告乙○○對於前開以自己及「連麗卿」名義加會，先後於前揭時
    間標得會款共計八十七萬七千五百元之事實供認實在，惟否認詐欺犯行，陳稱其
    因要開設麵包店故而將二會連續標取會款，嗣因麵包店生意不佳旋又歇業故無法
    按月給付死會款，惟仍多次零星給付數千元，「連麗卿」的會是連麗卿參加後又
    說不要了，才由伊頂下來云云。惟查被告供承當時伊做零星加工，月入才二萬元
    ，業據其於審理中供述在卷，觀被告前此另參加告訴人甲○○所招集其他互助會
    ，每月尚應付二萬元，業據被告及告訴人一致供述，並有告訴人於被告先後標取
    本件互助會時，列明扣取另會款二萬元之計算單（即被告簽名之收據）可據，是
    被告每月收入二萬元，豈能負擔每月應付之六萬元會款？被告於八十五年十二月
    二十五日標取「連麗卿」名義之會後，於八十六年一月二十五日要連接再標取其
    自存己名義之會款時，告訴人曾表示反對，不允其連續標取，其明知無力負擔沈
    重之死會款，竟又虛以簽發本票作為嗣後給付各月死會款，以欺罔告訴人同意其
    連接於第二月再標取會款，足見其急欲詐取會款之存心。被告雖稱是連麗卿參加
    本互助會後又表示不要了，其因而頂下來云云，惟被告始終無法提出連女之真實
    地址以供本院傳喚查證，又稱無法尋覓帶同到庭，足見所稱是連女加會應屬虛偽
    不實，蓋被告既不知連女居住何處，則如何代繳會款、代標會款，自屬可疑。考
    其用意，當係被告如以自己名義參加二會，會首必不允其連接標取會款，故而假
    藉「連麗卿」名義參加，以遂其連接標取會款，迅速詐取得手之方法。雖告訴人
    以從不認識「連麗卿」其人，而表示所有應付會款均將責由被告負責，故不允被
    告於八十六年一月二十五日連接再標取會款，其仍虛以簽發本票為手段欺罔告訴
    人，使告訴人允欠其連續標取會款，其詐取得手後，上開本票果均未能兌現，其
    詐欺犯意極為顯著，並有會單影本在卷可按，被告犯行足堪認定。雖被告辯稱係
    於麵包店開設後因生意不佳而歇業，遷回斗六市居住，仍多次零星匯款償付會款
    云云。惟告訴人甲○○供稱曾按址前往板橋查詢，並無發現被告所稱在板橋市○
    ○路開設麵包店之事，被告亦未能提出任何租屋開設麵包店及購置設備等之支出
    憑證以為證明，所辯用以開設麵包店當係諉卸之詞。被告自八十六年十月十四日
    至八十八年八月七日止，共十七次零星以三千元至八千元不等之數額匯款交告訴
    人共計八萬一千元，固經告訴人提出明細表及匯款資料，惟告訴人招集互助會係
    每月開標，被告原應按月負擔共四萬元會款如期繳付，其於標得會款後，至八十
    八年八月七日，逾二年期間零星數千元繳付共八萬一千元，惟此項事後之態度並
    不能解免其自始心詐欺之刑責，其事證明確，應予依法論科。
二、核被告所為係犯刑法第三百三十九條第一項之詐欺罪，被告自始於加會時即意圖
    詐欺，其後雖分別於八十五年十二月二十五日，及八十六年一月二十五日標取會
    款，應屬接續的一詐欺犯行，為單純一罪。原審判決以被告實施詐欺行為，在標
    取「連麗卿」名義之會款時曾書寫標單記載標息，而認被告除犯詐欺罪外，另犯
    行使偽造準私文書罪，而從一重依後者處斷，固非無見，惟查被告並未於標單上
    偽造連麗卿之署押，為被告及告訴人一致供陳無訛，是被告並未冒用他人名義制
    作文書極為顯著，而告訴人亦因從未見過連麗卿其人，故而對被告明白表示二會
    都要被告負責，即難認被告有行使偽造文書犯行，公訴意旨亦未指被告涉有偽造
    文書犯嫌，原判決從一重依行使偽造私文書罪處斷，自有未當。被告上訴意旨否
    認詐欺犯行雖非有理由，惟原判決既有可議即屬無可維持，應予撤銷改判。爰審
    酌被告犯罪之動機、目的、手段及因犯罪所生之損害等一切情狀，處如主文第二
    項所示之刑，以資懲儆。末查被告前未曾受有期徒刑以上刑之宣告，有被告全國
    前案紀錄表在卷可稽，觀其於犯後尚多次零星償還，應知悔悟之態度，信無再犯
    之虞，認所宣告之刑以暫不執行為適當，爰併宣告緩刑年，以勵自新。
據上論結，應依刑事訴訟法第三百六十九條第一項前段、第三百六十四條、第二百九
十九條第一項前段，刑法第三百三十九條第一項、第七十四條第一款，罰金罰鍰提高
標準條例第一條，判決如主文。
本案經檢察官費玲玲到庭執行職務。
中     華     民     國    八十九   年       二       月      二十五    日
                 臺灣高等法院刑事第十八庭
                                 審判長法  官  吳      敦
                                       法  官  吳  明  峰
                                       法  官  陳  忠  行
右正本證明與原本無異。
不得上訴。
                                       書記官  李  麗  花
中     華     民     國    八十九   年       三       月       一       日
附錄：本案論罪科刑法條全文
刑法第三百三十九條第一項
意圖為自己或第三人不法之所有，以詐術使人將本人或第三人之物交付者，處五年以
下有期徒刑、拘役或科或併科一千元以下罰金。


司法院資訊處製作；財團法人民間司法改革基金會備份。
